【裁判字號】    88,重上,469
【裁判日期】    890327
【裁判案由】    返還借款
【裁判全文】
臺灣高等法院民事判決                            八十八年度重上字第四六九號
      上  訴  人  乙○○
      訴訟代理人  薛銘鴻律師
                  陳振吉律師
                              送達代收人  薛銘鴻律師
                              .
      被上訴人    甲○○      住台北市○○區○○路三段一一五巷一弄二號
      訴訟代理人  林玫卿律師  住台北市○○路○段四三號三樓
                  余青慧律師  住台北市○○路○段四三號三樓
右當事人間返還借款事件，上訴人對於中華民國八十八年九月二十八日臺灣臺北地方
法院八十八年度重訴字第一一七八號第一審判決提起上訴，本院判決如左：
    主    文
原判決廢棄。
被上訴人應給付上訴人新台幣一千三百零二萬元，及自民國八十八年五月一日起至清
償日止按週年利率百分之五計算之利息。
第一、二審訴訟費用由被上訴人負擔。
本判決第二項所命給付，於上訴人乙○○以新台幣肆佰拾肆萬元或等值之銀行可轉
讓定期存單為被上訴人供擔保後，得假執行。
    事    實
甲、上訴人方面：
一、聲明：
(一) 原判決廢棄。
(二）被上訴人應給付上訴人新台幣（下同）一千三百零二萬元，及自起訴狀繕本送
     達翌日起至清償日止按年息百分之五計算之利息。
(三)請准上訴人提供現金或等值之銀行可轉讓定期存款單為擔保為假執行之宣告。
二、陳述：除與第一審判決記載相同者外，補稱：
(一)被上訴人既已書寫匯款帳號，若非向上訴人借款，並要求上訴人將借款金額匯入
    其帳號，又有何原因須書寫帳號，且上訴人自原審迄今，均未說明匯款原因，顯
    然是為借款而書寫帳號。
(二)被上訴人所提出最高法院八十一年度台上字第二三七二號、同院八十二年度台上
    字第一八三０號判決，與本件爭訟之情形不同，不得比附援引上開判決關於舉證
    責任之見解而為有利被上訴人之認定。
乙、被上訴人方面：
一、聲明：
(一)駁回上訴人之上訴。
(二)訴訟費用由上訴人負擔。。
二、陳述：除與第一審判決之記載相同者外，補稱：
(一)、上訴人提出之「元富證券基金受益權單位買回確認書」 (原證六之二)背面所
      載「茲向乙○○先生借款新台幣一千萬元，利息後計、87、5、25」等語，係
      上訴人臨訟事後自行附加，不足為兩造間有借貸合意之證明。
(二)、證人李聰德之證詞，係聽自上訴人之片面傳聞，屬傳聞證據，並無證據能力，
      無拘束被上訴人之效力，不足採信。
(三)、本件果係借款，上訴人竟稱未約定利息，已與常情有違，且上訴人於被上訴人
      無利息給付之前提下，仍於半年後持續交付金錢一百五十萬元、一百五十萬元
      、三萬元予被上訴人，實與借貸契約及經驗法則砥觸，顯見上訴人所言非實。
      理  由
一、上訴人主張被上訴人於八十七年五月至同年十一月間先後向伊借款四筆，金額各
    為一千萬元、一百五十萬元、一百五十萬元、二萬元，合計為一千三百零二萬元
    ，未約定清償日期，嗣經伊委請律師發函催請被上訴人還款，被上訴人置之不理
    ，因依消費借貸契約之法律關係，本於借款返還請求權，求為命被上訴人給付前
    開借款及法定遲延利息之判決。被上訴人對於收受一千三百零二萬元之事實不爭
    執，惟以其與上訴人間並無金錢借貸關係存在，依舉證責任分配原則，應由上訴
    人就兩造間有金錢借貸之意思表示合致之要件負舉證責任等語置辯。
二、上訴人主張被上訴人先後向伊借款四筆，合計一千三百零二萬元，伊已如數交付
    款項予被上訴人之事實，業據上訴人提出華南商業銀行全行通收存款憑條副根一
    份、支票三紙為證，被上訴人對於收受一千三百零二萬元之事實亦不爭執。茲所
    應審究者，厥為系爭款項是否屬於借款，兩造間有無借貸之意思表示之合意。經
    查：上訴人主張系爭一千三百零二萬元係基於借貸借貸原因而交付被上訴人，無
    非以上訴人提出之原證六之二「元富証券基金受益權單位買回確認書」背面上載
    有上訴人手寫「茲向乙○○先生借款新台幣壹仟萬元，利息後計、８７‧５‧２
    ５」等文字，下方則有被上訴人親筆之「戶名：甲○○000000000000華南商業銀
    行內湖分行活期儲蓄存款」等文字，其後上訴人即於八十七年五月二十七日依上
    開帳戶號碼匯款一千萬元予被上訴人為其主要憑據。惟被上訴人抗辯伊在上開買
    回確認書背面書寫「戶名：甲○○000000000000華南商業銀行內湖分行活期儲蓄
    存款」等文字時，該書面上方原係空白者，並無「茲向乙○○先生借款新台幣壹
    仟萬元，利息後計、８７‧５‧２５」等文義，該段文字係上訴人臨訟自行加註
    ，不足以證明兩造間有借貸之合意云云。經查：上訴人係在被上訴人提供其匯款
    帳號後，始於翌日向元富證券解約，由元富證券買回該基金受益權，並於八十七
    年五月二十七日依被上訴人書立之帳號匯款一千萬元予被上訴人，為兩造所不爭
    ，足見八十七年五月二十五日當日，被上訴人尚未收到上訴人交付之任何款項，
    則上訴人應不可能於八十七年五月二十五日即為「茲向乙○○先生借款一千萬元
    」之記載，況上訴人與被上訴人各自書寫之上開二段文字，核其文義內容欠缺連
    貫性，不似同時作成之文書，且既有「茲向乙○○先生借款一千萬元：：」之記
    載，顯係以被上訴人之名義作成文書，被上訴人應在該段文字之下簽名或蓋章以
    示負責，始切合常情，惟觀之買回確認書背面均無被上訴人之簽名或蓋章，亦有
    違借貸慣例及經驗法則，故被上訴人抗辯伊書寫帳號時，上方係空白，並無任何
    文字，上訴人書寫之上開文字係事後臨訟自行附加云云，應屬可信。。
三、如前所述，上訴人提出之「元富証券基金受益權單位買回確認書」背面所載「茲
    向乙○○先生借款一千萬元：：」等文句，係上訴人臨訟自行加註，固然不能證
    明兩造間就前開一千萬元有借貸之意思表示合意，並進而認定系爭款項為借款性
    質等事實。然查證人即上訴人所聘僱之財務經理李聰德於本院準備程序中到庭結
    證稱：乙○○之理財一向由我處理，大約在八十七年四、五月曾要我將元富債券
    基金一千萬元解約，說是甲○○小姐要向他借錢，伊於解約後將款先入乙○○之
    戶頭，再依乙○○指示匯入甲○○帳號等語在卷，已證實上訴人匯予被上訴人之
    一千萬元係屬借款性質，足以證明兩造就該款項確有借貸之合意，何況，兩造初
    因被上訴人推銷保險而認識，進而往來密切，然依一般經驗法則，渠等既無婚姻
    關係或特殊情誼，若非基於金錢借貸關係，上訴人應無交付被上訴人鉅款之理，
    除非另有特殊之原因，諸如贈與、合夥、信託占有等因素。然被上訴人除空言否
    認有金錢借貸之關係外，對於收受金錢之原因事實，自原審以迄本院辯論終結，
    均未置一詞，亦未提出任何證據作何說明，依經驗法則及論理法則，自應認屬於
    金錢借貸關係為是。同理，上訴人主張其借予被上訴人一千萬元後，復於八十七
    年十月二日、同年十一月八日、十一月十日再陸續交付被上訴人之一百五十萬元
    、一百五十萬元、二萬元等款項，亦係基於金錢借貸關係而交付云云，應屬可信
    。
四、被上訴人雖一再抗辯上訴人主張兩造間有金錢借貸關係存在，須就「金錢之交付
    」及「借貸意思表示合致」兩項要件舉證證實之，若僅證明有金錢之交付，未證
    明借貸意思表示互相一致者，尚不能認為有金錢借款關係存在。並引用最高法院
    八十一年台上字第二三七二號、八十二年台上字第一八三０號判決為據，主張被
    上訴人收受上訴人交付之一千三百零二萬元，兩造間並不當然即有金錢消費借貸
    關係存在云云。經查：被上訴人所舉最高法院前揭二判決，係兩造就請求返還借
    款之訴訟中，原告主張被告因買賣股票缺錢，乃以電話向原告借款，原告因而匯
    款入被告之帳戶，嗣經結算，被告尚有欠款未還，因而主張返還借款，被告除否
    認兩造間有借貸關係外，另抗辯兩造係合夥買賣股票，由伊負責操盤，原告負責
    管帳，嗣雙方並已結帳，原告之匯款實係用於股票之買賣，並非借款云云，同時
    提出相關帳冊單據為據，並有證人數人供稱兩造間確有合夥買賣股票之情事，最
    高法院乃將兩造間是否有「借貸意思合致」之舉證責任歸之原告而為原告敗訴之
    判決 (參照卷附上開判決理由)，反觀本件被上訴人對於其收受上訴人之一千三
    百零二萬元，其原因事實為何，迄今未置一詞，而上訴人所舉之證人李聰德既已
    證實系爭款項其中一千萬元係上訴人借予被上訴人等語在卷，且合乎經驗法則，
    依舉證責任分配原則，被上訴人即應就不同之原因事實負舉證責任，茲其既未能
    說明其取得該一千三百零二萬元另有其他原因，並舉證以實其說，自應認上訴人
    所主張之金錢借貸之原因事實，尚堪採信，被上訴人所舉之最高法院上開二判決
    ，與本件之情節並非相同，自不能比附援引而為有利被上訴人之認定。
五、綜上所述，上訴人主張兩造間有消費借貸意思表示之合致，尚可採信，被上訴人
    抗辯兩造無消費借貸契約之法律關係存在，尚非可信，從而，上訴人本於消費借
    貸之法律關係，請求被上訴人返還借款一千三百零二萬元及自起訴狀繕本送達翌
    日即八十八年五月一日起之法定利息即為有理由，應予准許。上訴人陳明願供擔
    保聲請宣告准予假執行，核無不合，爰酌定相當擔保金額准許之。原審為上訴人
    敗訴之判決，尚有未洽。上訴意旨指摘原判決不當，求予廢棄改判，為有理由。
    爰由本院予以廢棄改判，如主文第二項所示。
四、據上論結，本件上訴為有理由，依民事訴訟法第四百五十條、第七十八條、第四
    百六十三條、第三百九十條第二項，判決如主文。
中      華      民      國    八十九    年      三      月    二十七    日
                                民事第三庭
                                    審判長法  官  張  宗  權
                                          法  官  吳  秀  美
                                          法  官  陳  永  昌
右正本係照原本作成。
如不服本判決，應於收受送達後二十日內向本院提出上訴書狀，其未表明上訴理由者
，應於提出上訴後二十日內向本院補提理由書狀（均須按他造當事人之人數附繕本）
上訴時應提出委任律師或具有律師資格之人之委任狀；委任有律師資格者，另應附具
律師及格證書及釋明委任人與受任人有民事訴訟法第四百六十六條之一第一項但書或
第二項（詳附註）所定關係之釋明文書影本。
中      華      民      國    八十九    年      四      月      一      日
                                          書記官  劉  美  垣
附註：
民事訴訟法第四百六十六條之一（第一項、第二項）：
對於第二審判決上訴，上訴人應委任律師為訴訟代理人。但上訴人或其法定代理人具
有律師資格者，不在此限。
上訴人之配偶、三親等內之血親、二親等內之姻親，或上訴人為法人、中央或地方機
關時，其所屬專任人員具有律師資格並經法院認為適當者，亦得為第三審訴訟代理人
。


司法院資訊處製作；財團法人民間司法改革基金會備份。
